【裁判字號】    98,建上,72
【裁判日期】    990302
【裁判案由】    給付工程款
【裁判全文】
臺灣高等法院民事判決                  98年度建上字第72號
上  訴  人  丁○○
訴訟代理人  羅秉成律師
複代理人    戴愛芬律師
            曾能煜律師
被上訴人    源和土木包工業即林憲欽
訴訟代理人  李文傑律師
上列當事人間請求給付工程款事件，上訴人對於中華民國98年6
月30日臺灣新竹地方法院97年度建字第4號第一審判決提起上訴
，本院於中華民國99年2月2日言詞辯論終結，判決如下：
    主    文
上訴駁回。
第二審訴訟費用由上訴人負擔。
    事實與理由
一、本件被上訴人起訴主張：
（一）被上訴人於民國（下同）96年3月21日與上訴人訂立承攬
      契約，承包上訴人之新竹縣關西鎮錦山里六曲窩擋土牆及
      排水溝石籠等工程（下稱系爭擋土牆工程），被上訴人並
      依照上訴人之指示向訴外人亞東預拌混凝土股份有限公司
      （下稱亞東公司）購買預拌混凝土。詎上訴人分別於96年
      9月28日、同年10月2日以中壢興國郵局第410號及中壢環
      北郵局第935號存證信函，要求被上訴人停工，被上訴人
      只得依兩造間之承攬契約及民法第490條第1項、第505條
      第1項及第512條第2項之規定請求給付報酬，並依民法第5
      11條請求上訴人賠償任意終止契約所生之損害。依合約約
      定，被上訴人已完工部分，上訴人應給付之工程款為3,70
      7,909元，上訴人迄未給付，又被上訴人因上訴人任意終
      止契約，受有所失利益92,459元之損害，故上訴人共應給
      付被上訴人3,800,368元。
（二）上訴人解除契約為無理由：
  １、系爭擋土牆先後經台灣省土木技師公會及台北市土木技師
      公會為混凝土抗壓強度之鑑定，台灣省土木技師公會鑽取
      21個混凝土鑽心試體測試結果雖有多個試體之抗壓強度不
      足180㎏/c㎡，但嗣由台北市土木技師公會鑽取12個混凝
      土鑽心試體測試之結果，其抗壓強度均高於180㎏/c㎡。
      足見台灣省土木技師公會所鑽取之試體，因未妥善保存受
      到潤濕造成水分梯度及運送途中碰撞減損之影響，致使鑽
      心試體抗壓程度減弱，其鑑定報告數據正確性較有疑慮，
      系爭擋土牆之抗壓強度應以台北市土木技師公會所為之鑑
      定報告為據。台北市土木技師公會之鑑定報告書，依據內
      政部頒訂之「結構混凝土施工規範」第18章第18.5.5節之
      規定，以12個鑽心試體之平均抗壓強度為212㎏/c㎡，高
      於設計抗壓強度245㎏/c㎡之85％即208㎏/c㎡，且其中抗
      壓強度最低者為185㎏/c㎡，亦高於設計抗壓強度245 ㎏
      /c㎡之75％即184㎏/c㎡，認本件擋土牆混凝土之抗壓強
      度為合格，符合原設計要求之強度及結構安全，並無不當
      。
  ２、至於土木工程中「蜂窩」之形成乃係混凝土灌漿作業過程
      中未能充份震動與搗實所致，並不會影響結構強度，台北
      市土木技師公會98年1月10日及同年1月17日函，亦表示系
      爭擋土牆所出現之蜂窩現象，並不影響結構安全，可依一
      般施工方式予以修復。又土木工程本質上與工業製造業不
      同，任何建物建立過程，均非一體成形，需要不斷進行細
      部修補與美化，始克全功，故出現龜裂或蜂窩現象，不代
      表施工即具瑕疵，僅係慣例上如果繼續施作，於嗣後施作
      過程中，會陸續進行改善與修補。系爭擋土牆之蜂窩，應
      係可修補亦不影響結構強度，惟上訴人斥令被上訴人停工
      ，並即封鎖現場，被上訴人無法進入，致無法進行相關改
      善工程，修復擋土牆表面之蜂窩現象。
  ３、上訴人雖曾於96年9月17日自行委請中央大學土木工程學
      系測試本件擋土牆混凝土之抗壓強度，並以該測試結果認
      定擋土牆混凝土強度不足，而主張解除契約，惟其採樣、
      鑑定過程均未會同被上訴人為之，被上訴人否認該等鑑定
      報告內容之真正。被上訴人施工過程均符合相關規定，亦
      依照上訴人之要求向訴外人亞東公司訂購約定規格之混凝
      土，未敢偷工減料，更不曾於混凝土中滲加爐石粉或飛灰
      等物質。至於被上訴人與訴外人亞東公司之訴訟，因系爭
      擋土牆歷經臺灣省土木技師公會及台北市土木技師公會鑑
      定結果，均認為不影響本件擋土牆結構，該案承審法官認
      系爭擋土牆可堪使用無安全之虞，經該承審法官勸諭下，
      被上訴人乃與亞東公司和解，同意支付款項。上訴人據此
      主張被上訴人有偷工減料，分明係扭曲事實，不足採信。
  ４、本件擋土牆經台北市土木技師公會之鑑定結果，混凝土抗
      壓強度符合約定，且土地上工作物之完成，常須投注巨大
      心力、精力及物力，其交易價值亦高，如輕啟解除之例，
      不僅承攬人負擔過重，於社會經濟利益，亦係重大損失。
      因此，民法第494條但書乃明定，縱土地上工作物瑕疵重
      大，定作人亦不得解除契約，本件系爭擋土牆縱有蜂窩亦
      屬輕微，可修補亦不影響擋土牆結構安全，上訴人不得據
      以解除契約。
（三）上訴人不得拒絕給付款項：
  １、本工程擋土牆原應施作85米，其中85米基礎之混凝土灌漿
      、模板及鋼筋部分均已施作完畢，而基礎以上擋土牆牆身
      部分已施作52米，其餘33米完成基礎部分，上訴人已另行
      僱工於其上施作石籠，兩造就擋土牆工程款已同意以每米
      54,500元計算，故本件擋土牆已完工部分之工程款，應以
      52米部分及33米部分分別乘以每米54,500元之價額後，扣
      除未施作部分計算。
  ２、至於價額折數之計算，應以最終所約定擋土牆每米計價款
      除以每米原總價款，兩造合約未記載各項工程單價，僅記
      載工程總價以每米54,500元計算，訂約議價時上訴人提出
      各項工程單價表表示工程原每米總單價為61,642元，議價
      後兩造同意每米總單價以54,500元計算，54,500元核為61
      ,642元之0.884，故各項工程單價應以上訴人所提工程單
      價表所載價額之8.84折計算。
  ３、系爭擋土牆高度原設計為7米，其後變更設計為8米，另委
      請訴外人蘇俊豪繪製設計圖，被上訴人並親自簽名確認。
      該設計圖既經上訴人簽名確認，即係施作之準則。且比較
      合約附件之原始7米設計圖與變更後之8米設計圖，後者除
      變更鋼筋以搭接方式施作外，其餘均未變動，被上訴人稱
      變更後設計圖面僅係同意鋼筋搭接，與其他工程項目無涉
      ，不足為採。系爭擋土牆既照設計圖面施作，相關數量之
      計算當然以設計圖面為基準，故背填卵石、網狀排水器及
      洩水管之數量仍應以設計圖上所載計算，茲將背填卵石、
      網狀排水器及洩水管之數量計算式詳述如下：
      (一)背填卵石：
        依設計圖擋土牆牆身高度為710cm，牆身上方係設計3號
        矩形明溝，而背填卵石施作範圍係牆身扣除3號矩形明
        溝高度60cm及其下方高10cm之混凝土，所施作高度即64
        0cm（000-00-00=640），故背填卵石未施作之數量為施
        作高度×擋土牆厚度×擋土牆長度，即52米部分為332.
        80立方公尺（6.4×1×52=332.80），33米部分為211.2
        0立方公尺（6.4×1×33=211.20）。
      (二)網狀排水器：
        依設計圖每2平方米放置1組排水器，故網狀排水器未施
        作之數量52米部分為166組（6.4×52÷2＝166），33米
        部分為106組（6.4×33÷2＝106）。
      (三)l10CM∮洩水管：
        洩水管是與網狀排水器搭配施作，於灌漿同時放入牆身
        中，33米部分之牆身未灌漿，故尚未放置洩水管，此部
        分未施作之數量為106支（6.4×33÷2＝106）。
      (四)預拌混凝土部分：
        33米部分之牆身未施作（地面以下基礎部分已完成），
        未施作之數量雖兩造因計算方法不同而有些微差異，被
        上訴人不爭執以上訴人主張之數量152.46立方公尺計算
        。
      (五)模板部分：
        33m部分之牆身未施作，未施作之數量，兩造計算結果
        同為468.6立方公尺。
      (六)工具耗損：
        本件工程合約為上訴人所製作，合約所附單價分析表各
        項工程單價均為空白，既無單價，計算已施作之工程價
        款自當然無須扣除此項價額，何況上訴人遲至98年3月1
        6日始提出各項工程單價，此每米總價款並未包含工具
        損耗之價額，上訴人主張未施作部分應扣除工具損耗價
        額，洵屬無稽。
      (七)鋼筋：
        鋼筋部分被上訴人已全數施作綁紮完成，此部分應不生
        扣款問題，縱嗣後上訴人恣意將被上訴人綁紮之鋼筋切
        除，充其量僅被上訴人得請領之工程款得扣除上訴人變
        賣鋼筋後給付被上訴人之數額，非得以此主張被上訴人
        未完工而扣款。且被上訴人因考量擋土牆高8米，鋼筋
        所立高度過高，日後恐造成施工上不便，亦對工地安全
        造成危險，乃經上訴人同意後，採以搭接方式施作，所
        需鋼筋數量隨之增加，被上訴人所負擔之成本亦隨之增
        高，上訴人指稱被上訴人偷工減料云云，不足採。
      (八)準此，未施作數量除預拌混凝土部分同意以上訴人所計
        算之152.46立方公尺計價外，其餘部份均如被上訴人所
        提詳細計算表所示，故以已完工之工程款為3,708,256
        元扣除347元（〔152.46-152.30〕×2165.8＝347，即
        預拌混凝土採據上訴人計算之數量應扣除之數額），已
        完工部分之工程款為3,707,909元。
  ４、被上訴人施作本工程之所失利益為未完工部分款項之10％
      ，未完工部分款項為工程總價款扣除已完工之工程款之餘
      額為924,591元，所失利益為92,459元。綜上，被上訴人
      請求之數額總計為3,800,368元（已完工施工款3,707,909
      元+所失利益92,459元）。
（四）對於上訴人所提反訴則以：系爭擋土牆經台北市土木技師
      公會鑑定之結果，符合原設計要求之強度及結構安全，而
      台灣省土木技師公會就混凝土強度部分雖鑑定結果不同，
      惟不論採據何鑑定報告，均認以擋土牆無安全之虞，顯見
      系爭擋土牆具備使用之效能，並不生崩塌傾倒之危險，既
      可堪使用，對於上訴人即無損害可言，上訴人請求被上訴
      人給付拆除擋土牆之費用自屬無據，況上訴人已在擋土牆
      內填土完畢，作為基地使用，並無任何欲行拆除擋土牆之
      跡象等語，資為抗辯，並聲明：(一)上訴人之反訴駁回。
      (二)反訴訴訟費用由上訴人負擔。(三)如受不利之判決，請准
        供擔保宣告免予假執行。
二、上訴人則以：
（一）上訴人為坐落新竹縣關西鎮○○段第435-44地號土地之所
      有人，因擬在該土地上興建房屋，考量該土地位於山坡地
      ，遂委請訴外人即水土保持技師柯葉宜設計擋土牆、排水
      溝及石籠等水土保持工程，訴外人柯葉宜即制作懸臂式擋
      土牆每米數量表、懸臂式擋土牆標準圖等施工圖表，並設
      計擋土牆之抗壓強度為245㎏/c㎡，經兩造確認，嗣被上
      訴人陸續施作完成第1、2座擋土牆，欲請款，上訴人乃請
      訴外人亞東公司人員通知上訴人會同就第1、2座擋土牆進
      行鑽心取樣，並將鑽心試體送中央大學測試混凝土之抗壓
      強度，測試結果12個試體之抗壓強度僅在116㎏/c㎡至196
      ㎏/c㎡之間，遠低於約定之245㎏/c㎡之標準，上訴人遂
      於96年9月28日寄發存證信函請求修補瑕疵，惟被上訴人
      置之不理，上訴人不得已，乃於96年10月12日發函解除雙
      方之合約。
（二）被上訴人雖否認中央大學之「混凝土圓柱鑽心試體抗壓強
      度試驗報告」之證據力。惟訴外人亞東公司之人員於進行
      鑽心取樣時，兩造均在現場，且鑽心之位置皆係被上訴人
      及亞東公司人員所指定，足認中央大學出具之試驗報告得
      作為系爭擋土牆混凝土抗壓強度不足245㎏/c㎡之判斷依
      據。至於原法院委託鑑定之台灣省土木技師公會於將鑽心
      取樣之21件試體送國立聯合大學土木與防災工程學系工程
      科技中心（下稱聯合大學）作抗壓試驗，結果僅A1-1、A1
      -2、A1-3；及D2-1、D2-2、D2-3符合契約所約定之抗壓強
      度，其餘15件試體皆未達雙方約定之強度，且有抗壓強度
      低至146㎏/c㎡者，而依本案混凝土設計強度245㎏/c㎡之
      規定值判定，第2、3、4層混凝土均不合格。又該鑑定報
      告雖稱底層混凝土合格，然所附之混凝土鑽心取樣分佈圖
      所示，A1、A2屬擋土牆第一層；B1、B2屬第二層；C1屬第
      三層；D1、D2層第四層，擋土牆之底層僅A1部分抗壓強度
      符合契約之約定，A2部分三個試體經測試，抗壓強度則均
      低於契約所規範245㎏/ c㎡之約定值，故系爭擋土牆底層
      之混凝土強度應仍未達於兩造所約定之強度。上該鑑定報
      告書關於此部分之鑑定結論尚非可採。
（三）原法院另委託鑑定之台北市土木技師公會將鑽心取樣之混
      凝土試體送往台灣檢驗科技股份有限公司（下稱台灣檢驗
      公司），試驗抗壓強度之結果，12顆試體中亦有10顆未達
      兩造所協議之245㎏/c㎡之強度標準。該公會雖根據內政
      部頒訂之「結構混凝土施工規範」第18章第18.5.5節規定
      ，認上該12顆試體之平均抗壓強度為212㎏/c㎡，大於擋
      土牆混凝土原設計強度245㎏/c㎡之85％即208㎏/c㎡；12
      顆試體中抗壓強度最低者之185㎏/c㎡，亦大於245㎏/c㎡
      之75％即184㎏/c㎡，而作成系爭擋土牆混凝土抗壓強度
      並無不足之現象之結論。惟查：
  １、依內政部訂定之「結構混凝土施工規範」僅為混凝土工程
      施工之基本要求之規定，如遇當事人間之合約有特別或補
      充之約定時，應優先適用合約之約定。兩造工程合約第13
      條付款辦法第1項已明訂，系爭擋土牆混凝土之強度為245
      ㎏/c㎡，自應優先於「結構混凝土施工規範」之規定而適
      用。故被上訴人施作之擋土牆混凝土自須無蜂窩及鑽心抗
      壓強度經測試與雙方所訂明之強度相符後，上訴人始負有
      給付該項工程款額之義務，
  ２、兩造工程合約未將「結構混凝土施工規範」納為合約之補
      充規範，則被上訴人施作擋土牆之混凝土鑽心抗壓強度顯
      未達測試無誤之程度。況中央大學所制作之「混凝土圓柱
      鑽心試體抗壓強度試驗報告」，12顆送驗試體之平均抗壓
      強度僅為146㎏/c㎡，12顆試體中抗壓強度最低者亦僅為
      116㎏/c㎡，如依台北市土木技師公會之見解，上該試體
      平均抗壓強度亦遠低於原設計之85％即208㎏/c㎡，試體
      中之抗壓強度最低者亦遠低於原設計之75％即184㎏/c㎡
      ，仍難認系爭擋土牆混凝土之抗壓強度為合格。
（四）被上訴人雖主張台灣省土木技師公會所鑽取之21個混凝土
      鑽心試體，係因未受妥善保存，其鑑定報告數據正確性較
      有疑慮，系爭擋土牆之抗壓鑑定應以台北市土木技師公會
      所為之鑑定報告為據云云，然查：
  １、經比對，台灣省土木技師公會鑽心取樣之A2、C1等位置，
      分別與台北市土木技師公會鑽心取樣之7、5等位置相當，
      依聯合大學之測試結果，A2平均抗壓強度為218㎏/c㎡；
      而台灣檢驗公司就編號第7號試體所為抗壓強度測試則為
      192㎏/c㎡，前者經測試之抗壓強度較後者猶高。另聯合
      大學就C1三個試體之抗壓強度測試結果，其平均值為193
      ㎏/c㎡；而台灣檢驗公司就編號第5號試體試驗所得之抗
      壓強度則為188㎏/c㎡，兩者抗壓強度僅相差5㎏/c㎡，亦
      屬相當。且聯合大學所作之抗壓試驗，21個試體中尚有6
      個達到兩造所約定之抗壓強度，果台灣省土木技師公會所
      鑽取之21個試體，因未受妥善保存致使鑽心試體抗壓強度
      減弱，何以其A2試體之抗壓強度比第7號試體測試之抗壓
      強度高，其C1試體之抗壓強度與第5號試體之抗壓強度相
      當？又豈有在同一條件影響之前提下，依然仍有6個試體
      可達到兩造所約定之抗壓強度之理？足見被上訴人之主張
      缺乏依據。
  ２、被上訴人雖稱現場所鑽取之位置，尚需避開擋土牆之鋼筋
      等因素，故實際上前後鑽取之位置應有差距云云，然系爭
      擋土牆係採逐層灌漿之方式施工，每一層混凝土均係同次
      灌漿而成，前揭A2與7及C1與5皆位於同層相近之位置。再
      者，台灣省土木技師公會進行鑽心後，係將21個試體分層
      置於紙箱中，每層中間均舖以報紙，並使用碎紙屑充填其
      間以防碰撞；台北市土木技師公會則係將鑽心所得之12個
      試體放在手提鐵桶內任其搖晃，前後二次試體之保存運送
      方式，何者為佳不言可喻，被上訴人僅對台灣省土木技師
      公會技師該次之保存運送方式提出質疑，足證純係被上訴
      人見測試結果對己不利之片面推託之詞。
  ３、又台北市土木技師公會對於系爭擋土牆之結構是否安全，
      欠缺學理分析，較之前該台灣省土木技師公會之鑑定報告
      所載，猶嫌簡略，其僅憑本件12顆試體之平均抗壓強度大
      於原設計強度85％，及其中抗壓強度最低者大於設計強度
      75％，即認系爭擋土牆符合原設計要求之強度及結構安全
      ，尤無足採。
（五）被上訴人於澆置混凝土時，因未確實搗實，造成擋土牆面
      產生蜂窩，此蜂窩處易造成滲水，水分會與擋土牆內之鋼
      筋接觸，長此以往將導致鋼筋鏽蝕，鋼筋一旦鏽蝕強度將
      降低，體積亦會膨脹，而致混凝土剝落，如此將使擋土牆
      之強度隨時間經過而逐漸降低，嚴重影響擋土牆之使用年
      限，有詠岑工程顧問有限公司之鑑定報告可考。台北市土
      木技師公會98年1月10日北土技字第9830045號函雖稱系爭
      擋土牆蜂窩現象，並不嚴重，不影響標的物之結構安全云
      云，然其技師未再前往工地現場，就系爭擋土牆是否具有
      蜂窩之情形為勘驗，純憑個人印象為說明，殊欠翔實，其
      未提出任何蜂窩所在位置之相片，即遽稱研判並不影響標
      的物之結構安全，顯屬率斷。該公會就蜂窩之學理定義、
      造成之原因、會否造成水滲入擋土牆內腐蝕鋼筋，均未說
      明，其述意見，自無可採。系爭擋土牆混凝土之蜂窩瑕疵
      ，確足以影響擋土牆之結構安全。
（六）上訴人得依兩造工程合約第26條第(二)項第1款第(3)、(5)、
      民法第495條規定解除契約：
  １、亞東公司就其交付被上訴人之混凝土，曾作混凝土圓柱試
      體，送交「信強材料檢測中心」平鎮實驗室作混凝土圓柱
      試體抗壓強度試驗結果，抗壓強度皆超過兩造所約定之強
      度，可見亞東公司提供被上訴人之預拌混凝土均符合兩造
      契約所約定之抗壓強度，則被上訴人以亞東公司交付之混
      凝土灌漿施作擋土牆，擋土牆混凝土之抗壓強度理應符合
      約定之強度。然系爭擋土牆混凝土之鑽心試體先後歷經中
      央大學、聯合大學及台灣檢驗公司為抗壓強度試驗後，僅
      分別有0個、6個、2個抗壓強度達到245㎏/c㎡以上。又被
      上訴人於接獲上訴人96年9月28日所寄發之存證信函後，
      曾以亞東公司交付之預拌混凝土不合約定規格，函請亞東
      公司於三天內商洽解決方案，復於與亞東公司之訴訟中抗
      辯系爭工程之瑕疵應屬亞東公司不依債之本旨而為給付之
      結果，詎竟突於98年1月14日與亞東公司當庭成立和解，
      同意給付全數貨款，足認被上訴人知悉系爭擋土牆抗壓強
      度不足係因可歸責於其自己偷工減料之原因所造成。
  ２、被上訴人偷工減料，致使系爭擋土牆之抗壓強度不足，當
      屬情節重大，又拒絕修補瑕疵，符合工程合約第26條第(二)
      項第1款第(3)、(5)目之解除契約之事由。被上訴人施作之
      擋土牆經中央大學測試鑽心取樣試體之混凝土抗壓強度結
      果，既全部未達兩造依工程合約所約定之標準，原設計人
      柯葉宜亦不願蓋章確認擋土牆之結構安全，瑕疵自屬重大
      ，且使上訴人原希冀構建堅固、安全及耐久之水土保持工
      程，以便建築房屋，安全居住之目的，確定無法達成，則
      上訴人依據民法第495條第2項之規定解除契約，亦屬有據
      。
（七）按系爭擋土牆拆模時間為7日以上，拆模後不得有蜂窩或
      品質不良，否則應予以拆除，為兩造合約之附件「施工規
      範說明書」第(五)項「模型板工程」第(二)款中所明訂；另工
      程合約第13條付款辦法第1項亦訂明：乙方（指被上訴人
      ）擋土牆模版拆除後，混凝土無蜂窩及鑽心抗壓強度測試
      無誤後，甲方同意給付該項工程款額。本件被上訴人施工
      既有造成系爭擋土牆牆面蜂窩之情形，混凝土鑽心抗壓強
      度測試又未達合約所約定之245㎏/c㎡，則依前揭約定，
      上訴人自得拒絕給付工程款。被上訴人施作之第1、2座擋
      土牆因混凝土抗壓強度不足，經上訴人解除契約在案，故
      系爭第1、2座擋土牆未曾交付，亦未經為驗收；另被上訴
      人施作之第3座擋土牆，亦僅完成底座部分及甫將鋼筋搭
      接完成，被上訴人不得主張上訴人有受領及給付相當報酬
      之義務。
（八）茲就被上訴人主張其已完工部分各項目、數量及價額分別
      說明如下：
  １、關於折數部分：
      原單價分析表所記載之背填卵石之數量為7.10立方公尺，
      惟上訴人提出之懸臂式擋土牆每米數量表，記載之數量為
      6.58立方公尺，故此數量應在單價總計金額中扣除，亦即
      700×(7.1-6.58）= 364。61,642-364 = 61,278，而54,5
      00元為61,278元之8.9折，故8.9折數計算。另兩造工程合
      約之「工程補充說明書」第20項，亦明載價格以8.9折價
      計算。被上訴人主張折數應為8.84折，並非事實。
  ２、關於背填卵石部分：
      計算每個未施作應扣除之項目時，應按兩造所約定之數量
      表上之記載為計算之基礎，非以設計圖樣為準，依合約後
      附之「懸臂式擋土牆每米計算表」已明載背填卵石之數量
      為6.58立方公尺，自應按此計算扣除未施作之背填卵石。
      被上訴人主張此部分應按6.4米來加以計算，容有誤會。
      經原設計人柯葉宜技師告知之計算公式為：〔8（擋土牆
      高度）- 0.9（大底之高度）-〔0.7×0.6（＃3矩形明溝
      ）〕+〔1×0.1〕（140㎏/c㎡混凝土）〕= 7.1-〔0.42 +
      0.1〕= 6.58。依此，52米部分應扣除之背填卵石為213,1
      66元（700元×0.89×6.58×52 = 213,166）；33米部分
      應扣除之背填卵石為135,27 8元（700元×0.89×6.58×3
      3 = 135,278）。
  ３、關於網狀排水器部分：
      計算此部分未施作之之數量應按兩造所約定者為準，依工
      程合約後附之「單價分析表」明載網狀排水器為4組，按
      此數量為計算之依據，即52米部分為208，應扣除之數額
      為46,2 80元（250元×0.89×208=46,280元）；33米部分
      為132個（4×33=132），應扣除之數額為29,370元（250
      元×0.89×132=29,370元）。
  ４、關於10cm∮洩水管部分：
      「單價分析表」上明載10cm∮洩水管為4支，按此數量計
      算，即33米部分共為132個（即4×33=132），此部分應扣
      除之數額為14,097元（120元×0.89×132 = 14,097）。
  ５、關於工具損耗部分：
      依工程合約後附之「單價分析表」從工程項目3至7均訂有
      工具損耗，數量為1式，此項目原為兩造約定上訴人應付
      價款之一部分，今因工程未施作自應扣除，此部分應扣除
      之數額為11,983元（408元×0.89×33 = 11,983元）。
  ６、關於鋼筋部分：
      上訴人已於96年10月12日發函解除契約，嗣於同年12月6
      日通知被上訴人自行拆除其在現場所綑綁及搭接之鋼筋及
      清除相關雜物，因被上訴人未予理會，上訴人乃自行僱工
      拆除該部分之鋼筋，鋼筋重量為8,200公斤，上訴人因無
      法保管鋼筋，乃將鋼筋出售，所得款項經扣除拆除鋼筋之
      工資及其他相關費用後，尚剩餘48,100元，業以提存之方
      式返還被上訴人，故此部分上訴人應無須再支付被上訴人
      任何價款。此部份應扣除之數額為167,854元（23×0.89
      ×8,200=167,854）。
  ７、被上訴人所提8米設計圖，並非兩造合約原所後附之標準
      圖，被上訴人施工時，所用之每支乙鋼筋之長度僅650公
      分，較合約所約定之880公分，短少230公分；另被上訴人
      所用丙鋼筋每支長度僅535公分，亦與合約所約定之760公
      分不符，上訴人發現後本擬要求其重作，惟因被上訴人請
      求准許其用搭接之方式繼續施工，否則會損失慘重，上訴
      人為使工程能繼續完工，始同意其搭接，並在被上訴人所
      制作之修改圖樣上簽名，此簽名係針對同意改用搭接鋼筋
      之方法繼續施工，未及其他。
（九）本件系爭合約既因被上訴人所施工之擋土牆混凝土抗壓強
      度不足，無法達使用之目的，經通知其重作，遭拒絕而解
      除，上訴人解除系爭合約自有正當之事由，此與民法第
      511條任意終止契約之情形迥異，被上訴人依上該規定請
      求給付所失利益92,459元，亦無理由等語，資為抗辯。
（十）上訴人並提起反訴主張其欲委請他人拆除被上訴人已施作
      之擋土牆等工程，經估價結果需款1,082,940元，其得依
      兩造工程合約第17條第(六)項第2款及第26條第(二)項第1款第
      (3)、(5)目規定，向被上訴人為請求，並聲明：被上訴人應
      給付上訴人1, 082,940元，及自反訴起訴狀繕本送達翌日
      （即97年2月19日）起至清償日止，按年息5％計算之利息
      。並聲明願供擔保請准宣告假執行。
三、原審判決：上訴人應給付被上訴人3,627,907元及自97年1月
    24日至清償日止按年息百分之五計算之利息，並以供擔保為
    條件，為准、免假執行之宣告，而駁回被上訴人其餘之訴並
    駁回上訴人之反訴及其假執行之聲請。上訴人就其敗訴部分
    聲明不服，提起上訴，其上訴聲明為：(一)原判決不利上訴人
    部分廢棄。(二)上開廢棄部分，被上訴人在第一審之訴及假執
    行之聲請均駁回。(三)被上訴人應給付上訴人1,082,940元及
    自反訴起訴狀繕本送達翌日（即97年2月19日）起至清償日
    止按年息百分之五計算之利息。(四)願供擔保，請准宣告假執
    行。被上訴人就其敗訴部分，未據聲明不服，此部分已告確
    定，其答辯聲明為：上訴駁回，第二審訴訟費用由上訴人負
    擔。
四、本件經依民事訴訟法第463條、第270條之1第1項第3款規定
    ，整理兩造不爭執事項並協議兩造簡化爭點為：
（一）兩造不爭執事項：
  １、兩造於96年3月21日訂立承攬契約，由被上訴人承包上訴
      人指定之新竹縣關西鎮錦山里六曲窩系爭擋土牆工程，約
      定擋土牆牆面使用之混凝土抗壓強度為每立方公尺245㎏
      （即3500磅），預拌混凝土須使用亞泥或台泥之產品，且
      一律不加飛灰及爐石粉。並約定擋土牆模板版拆除後，混
      凝土無蜂窩及鑽心抗壓強度測試無誤後，付款該項工程款
      50%。於工程完工，驗收合格繳納保固金、逾期罰款、保
      固切結書、完工照片，被上訴人開統一發票送達後7日內
      給付尾款。被上訴人乃向訴外人亞東公司購買該公司生產
      之預拌混凝土使用於系爭擋土牆之施作。
  ２、上訴人於96年9月28日以中壢興國郵局第410號存證信函，
      以混凝土抗壓強度不足，催告被上訴人於5日內修補瑕疵
      ，嗣於96年10月12日以中壢21支郵局第519號存證信函解
      除契約，嗣並將系爭工程未完成部分之鋼筋切除並出售，
      將所得價款扣除拆除鋼筋之工資及其他費用後，將餘款
      48,100元提存於原法院。
  ３、系爭擋土牆為鋼筋混凝土構造之懸臂式擋土牆，牆高約8
      米，平面略呈彎折形，原應施作85米，每米總價為61,642
      元，經議價協商後約定每米總價為54,500元，其中52米業
      已完成（惟背填卵石、網狀排水器未施作），其餘33米則
      僅完成基礎、鋼筋，至牆身混凝土、模板、背填卵石、網
      狀排水器、洩水管則均未施作。且被上訴人已施作之擋土
      牆有「蜂窩」現象。
  ４、未施作之33米擋土牆工程，其混凝土牆身數量為152.46立
      方公尺、模板數量為468.6立方公尺。
  ５、訴外人亞東公司曾訴請被上訴人給付系爭預拌混凝土貨款
      ，經原法院以96年度訴字第805號案件審理，嗣被上訴人
      與訴外人亞東公司達成和解。
（二）兩造爭點：
  １、被上訴人施作系爭擋土牆工程有無混凝土強度不足、蜂窩
      之瑕疵？上訴人可否據以解除契約？
  ２、被上訴人可否請求上訴人給付完工部分之工程款？其各項
      工程項目單價應以單價分析表所載單價之多少折數計算？
      已完工部分之工程款數額？被上訴人可否主張扣除未施作
      部分鋼筋之價額？
  ３、上訴人可否請求被上訴人賠償拆除系爭擋土牆之費用？及
      其數額？
五、茲就上開爭點，析述本院得心證之理由如下：
（一）被上訴人施作系爭擋土牆工程有無混凝土強度不足、蜂窩
      之瑕疵？上訴人可否據以解除契約？
  １、按承攬人不於前條第1項所定期限內修補瑕疵，或依前條
      第3項之規定拒絕修補或其瑕疵不能修補者，定作人得解
      除契約或請求減少報酬，但瑕疵非重要，或所承攬之工作
      為建築物或其他土地上之工作物者，定作人不得解除契約
      ，民法第494條定有明文。次按民法第494條但書規定，所
      承攬之工作為建築物或其他土地上之工作物者，定作人不
      得解除契約，係指承攬人所承攬之建築物，其瑕疵程度尚
      不致影響建築物之結構或安全，毋庸拆除重建者而言（最
      高法院83年台上字第3265號判例參照）。
  ２、本件兩造於96年3月21日訂立承攬契約，由被上訴人承包
      上訴人位於新竹縣關西鎮錦山里六曲窩之擋土牆工程，約
      定修築高八米、長85米公尺每平方公尺混凝土抗壓強度為
      245公斤之鋼筋混凝土構造之懸臂式擋土牆，其中52米部
      分除背填卵石、網狀排水器未施作外，被上訴人已完成施
      作，另另33米部分之基礎、鋼筋亦已完成。又兩造於契約
      第26條第2項第1款約定：「乙方（即被上訴人）有下列情
      事之一者，甲方（即上訴人）得解除本合約，甲方因此所
      受一切損失，乙方應負賠償之全責。(1)可歸責於乙方之事
      由，致施工進度較預定進度落後百分之三十以上者。(2)偽
      造或變造合約或履約相關文件，經查明屬實者。(3)擅自減
      省工料情節重大者。(4)無正當理由而不履行合約之一部或
      全部者。(5)查驗或驗收不合格，且未於通知期限內依規定
      辦理者。(6)有破產或其他重大情事，致無法繼續履約者。
      」。嗣上訴人於96年9月28日以中壢興國郵局第410號存證
      信函，以混凝土抗壓強度不足，催告被上訴人於5日內修
      補瑕疵，並於96年10月12日以中壢21支郵局第519號存證
      信函解除契約之事實，為兩造所不爭，並有承攬契約書及
      所附工程設計施工圖表、上開96年9月28日及96年10月12
      日存證信函在卷可稽（見原審卷第6至12頁、第14至15頁
      、第47至49頁）。則上訴人解除契約是否合法，端視被上
      訴人施作之擋土牆有無上訴人可據以解除契約之情形存在
      。
  ３、上訴人雖以起訴前訴外人亞東公司通知其鑽心取樣送中央
      大學測試混凝土抗壓強度結果，12顆試體抗壓強度均未達
      245kg/㎡，原審委請台灣省土木技師公會鑽心取樣試驗結
      果，21顆試體中有15顆抗壓強度未達245kg/㎡，原審另委
      請台北市土木技師公會鑽心取樣測試結果，12顆中亦有10
      顆抗壓強度未達245kg/㎡，主張施作之系爭擋土牆抗壓強
      度未達245kg/㎡，即契約約定之每平方公尺245公斤云云
      。查中央大學土木材料品保中心就12顆鑽心試體測試結果
      ，其抗壓強度均未達245kg/㎡，固有其混凝土圓柱鑽心試
      體抗壓強度試驗報告在卷可稽（見原審卷一第42、56頁）
      ，惟此係當事人自行取樣送檢，且取樣位置是上訴人決定
      的等情，已據證人即亞東公司品管員丙○○結證在卷（見
      本院卷一第303頁），且取樣之試體又未養護，業經載明
      於其試驗報告上，取樣位置既非兩造共同選定，試體又未
      經養護，既為被上訴人所爭執，即難憑採。又按內政部頒
      「結構混凝土施工規範」第18章混凝土施工品質之評定與
      認可，第18.5.5節規定：「鑽心試體合格之標準為同組試
      體之平均強度不低於規定強度f'c之85％，且任一試體之
      強度不低於f'c之75％。」，又「本節鑽心試體抗壓強度
      合格之標準規定為平均強度不低於f'c之85％，此規定乃
      基於實際狀況之考量，因為試驗過程中存在著試體尺寸的
      效應、鑽心取樣及處理過程等之影響，且工地養護效果常
      不能達試驗室養護之程度，故鑽心試體無法要求強度建
      f'c，而以f'c之85％為標準是合理的，至於個別試體最低
      強度為f'c之75％，亦為其對應之考量」，亦有結構混凝
      土施工規範第18.5.5節之解說可憑（見台北市土木技師公
      會鑑定報告附件12結構混凝土施工規範部分條文）。且同
      一牆面不同處取樣的抗壓強度都不會一致，所有的工程都
      是如此，只要平均不低於百分之85，任何一顆不低於百分
      之70，就算合格等語，已據鑑定證人即本件台北市土木技
      師公會鑑定報告鑑定技師戊○○證述在卷（見本院卷第
      304頁），另鑑定證人即台灣省土木技師公會鑑定報告鑑
      定技師甲○○亦到庭證稱同一牆面每一處取樣的抗壓強度
      不可能都一樣等語（見本院卷一第306頁背面），足見以
      同一抗壓強度之混凝土澆築之結構物，其各點之鑽心試體
      之抗壓強度並無法完全相同，亦無法均達其所採用之混凝
      土之抗壓強度，結構混凝土施工規範第18.5.5節既因考量
      試體尺寸效應、鑽心取樣及處理過程等影響、及養護效果
      等因素，規定混凝土鑽心試體之平均強度不低於規定壓力
      強度之85%，且無單一試體之壓力強度低於規定壓力強度
      之75%者即屬合格，則上訴人以台北市土木技師公會鑑定
      報告及台灣省土木技師公會鑑定報告所鑽心取樣之試體之
      抗壓強度未全部達245kg/㎡，主張被上訴人施作之系爭擋
      土牆抗壓強度未達契約約定之強度，並無足取。
  ４、再查被上訴人為承作系爭擋土牆，共向訴外人亞東公司訂
      購抗壓強度為245kg/㎡之混凝土，有載明交貨地點為系爭
      擋土牆所在之關西鎮六曲窩之預拌混凝土訂購單、亞東公
      司請款時交付被上訴人之送貨彙整表、混凝土送貨明細表
      及預拌混凝土送貨單在卷可稽（見原審卷一第13頁、本院
      卷一第238至292頁）。又被上訴人雖同時有訂購抗壓強度
      140kg/㎡之混凝土50立方公尺，及210kg/㎡之混凝土1立
      方公尺，惟140kg/㎡之混凝土係用於打底，即先行於泥土
      地上舖設一層10公分抗壓強度140kg/㎡之混凝土，俾利後
      續綁紮鋼筋作用等情，已據被上訴人陳明在卷（見本院卷
      一第232頁），系爭擋土牆設計圖上亦標示有使用抗壓強
      度140kg/㎡及210kg/㎡混凝土之位置（見原審卷二第109
      、110頁），足認被上訴人確已依兩造約定之混凝土強度
      ，採購系爭擋土牆所需混凝土。上訴人亦陳稱亞東公司提
      供被上訴人之預拌混凝土符合兩造契約所約定之抗壓強度
      （見原審卷二第164頁），被上訴人主張其使用符合兩造
      契約約定抗壓強度之混凝土施作系爭擋土牆，應堪信取。
      而系爭擋土牆之混凝土抗壓強度，經原審送請台北市土木
      技師公會鑑定結果，就混凝土鑽心試體強度分析認：「依
      據內政部頒訂之『結構混凝土施工規範』第18章第18.5.5
      節之規定，混凝土鑽心試體之平均強度不低於規定壓力強
      度之85％，且無單一試體之壓力強度低於規定壓力強度之
      75％者即為合格。本案標的物擋土牆混凝土之原設計強度
      為245kg/㎡，其85%為208kg/㎡、75%為184kg/㎡。檢視本
      案取12顆試體之平均抗壓強度為212kg/㎡＞208kg/㎡，而
      其中抗壓強度最低者為第8顆之185kg/㎡＞184kg/㎡。故
      依據上述施工規範之規定，標的物擋土牆混凝土之抗壓強
      度為合格」，並記載鑑定結論如下：「1、標的物擋土牆
      混凝土鑽心試體之平均抗壓強度為212㎏/c㎡，依據前述
      施工規範之規定，可推得其平均抗壓強度為212/0.85=249
      ㎏/c㎡。2、故與當事人原約定之混凝土抗壓強度245㎏/
      c㎡，並無不足之現象。3、依據前項所得結果顯示，標的
      物符合原設計要求之強度及結構安全。4、據此研判，標
      的物擋土牆並無因施工或其他因素造成強度不足之現象。
      5、標的物擋土牆既符合原設計之強度要求，自無修補之
      需要。6、有關混凝土抗壓強度之時間變化值，一般說來
      ，混凝土之抗壓強度於28天齡期時可達設計強度，爾後將
      會略為增加，但幅度有限，一般均不予考慮。7、建議事
      項：1)鑽心試體取樣之鑽孔，應儘速以無收縮水泥沙漿填
      補。2)排水孔應定期清理，以免阻塞影響標的物之排水功
      能。」（見外放台北市土木技師公會鑑定報告書第4頁）
      。已認定系爭擋土牆混凝土抗壓強度並無不足，符合原設
      計要求之強度，被上訴人抗辯其所為擋土牆並無混凝土抗
      壓強度不足之情形，尚非全然無據。
  ５、上訴人雖以結構混凝土施工規範第1.1.2節解說欄之說明
      ，主張該施工規範為混凝土工程施工之基本要求，當事人
      合約如有特別或補充約定時，應優先適用契約之約定，兩
      造契約第13條第1款既已明定系爭擋土牆混凝土之強度為
      245kg/㎡，被上訴人施作之擋土牆自應合於該強度云云。
      查結構混凝土施工規範第1.1.2節規定：「混凝土工程之
      施工除合約另有規定者外，應依本規範之規定」，其解說
      固載：「本規範為一般性施工範，其內容為混凝土工程施
      工之基本要求，有特殊需要時，得按其需要作特別或補充
      之規定，此項規定須在合約中訂明，其效力高於本規範之
      規定」（見原審卷一第170頁），惟結構混凝土施工規範
      係對於就地澆置混凝土之各種混凝土工程所為規範（見第
      1條規定），其規範項目包括混凝土材料（第2章）、混凝
      土配比（第3章）、模板工程（第4章）、鋼筋（第5章
      ）、接縫與埋設物（第6章）、混凝土產製（第7章）、混
      凝土輸送（第8章）、混凝土澆置（第9章）、混凝土表面
      修補（第10章）、混凝土表面修飾（第11章）、混凝土養
      護（第12章）、巨積混凝土（第13章）、預力混凝土（第
      14章）、特殊混凝土（第15章）、品質管制（第16章）、
      檢驗及查驗（第17章）、混凝土施工品質之評定與認可（
      第18章）及驗收（第19章），非專就混凝土施工品質之評
      定所為規範。而查兩造契約第13條付款辦法第1項約定：
      「本工程依下列規定辦理付款：1、乙方擋土牆模板拆除
      後，混凝土無蜂窩及鑽心抗壓強度測試無誤後，甲方同意
      給付該項工程款額百分之五十……」，雙方另手書「本案
      分作四期估驗（H：8m、L：25m），並未於該條約明系爭
      混凝土之強度為245kg/㎡，有兩造契約在卷足憑（見原審
      卷第7頁），上訴人主張兩造已於契約第13條第1款明定系
      爭擋土牆混凝土之強度為245kg/㎡，容有誤會。雖系爭工
      程之懸臂式擋土牆標準圖附註欄第1點記載「本設計假定
      背填土單位重r＝1800kg/ｍ3，內磨擦角0＝30，f'c＝
      245kg/c㎡，fc＝84kg /c㎡，fc＝1400kg/㎡」（見原審
      卷一第12頁），惟混凝土既為結構混凝土工程之主要材料
      ，而混凝土又有各種不同之強度，則施工設計圖上自會有
      其設計所使用者為何強度混凝土之註記，兩造既未於契約
      條文中約明混凝土鑽心試驗之強度每顆均需達245kg/㎡，
      並明文排除結構混凝土施工規範第18.5.5節之規定，自尚
      難以施工設計圖上有混凝土強度之註記，即認兩造就擋土
      牆混凝土鑽心試體之抗壓強度，已有排除結構混凝土施工
      規範第18.5.5節規定之特別或補充約定。上訴人以此主張
      被上訴人施作之擋土牆需每顆鑽心試體抗壓強度測試均達
      245kg/㎡，始合於契約之要求，應無足取。
  ６、上訴人雖以台北市土木技師公會於鑽心取樣時係隨機取樣
      ，未依結構混凝土施工規範第18章第18.5.4節規定選取三
      個代表性試體為一組，以目測判斷強度是否可疑，取樣輕
      率，且以12顆試體之平均抗壓強度認定是否合格，忽略系
      爭擋土牆共分四層，抗辯台北市土木技師公會之鑑定報告
      為不可採云云。查結構混凝土施工規範第18.5.4節前段固
      規定「混凝土強度可疑處，應取三個代表性試體為一組，
      由監造者選擇對結構物強度損害最小之位置鑽心取樣。」
      ，而結構混凝土施工規範第18.5.4節所謂同組，一般的建
      築是分層認定，但本件是土木工程，酌量增加個數，以12
      顆為一組，當天現場擋土牆外觀沒有強度可疑之處，所以
      隨機取樣，取樣的位置如鑑定報告所載，是經過雙方同意
      ，隨機取樣等情，已據鑑定證人戊○○證述在卷（見本院
      卷一第304至305頁），查本件被上訴人所施作者為擋土牆
      ，雖分四層打設，惟與建物之樓層仍屬有間，應非必為分
      層認定，又澆灌混凝土後擋土牆為一平面結構體，除表面
      有混凝土大量剝落或大型之蜂窩現象外，本少有明顯之混
      凝土強度可疑之處，而鑽心取樣試驗之目的即在判斷混凝
      土抗壓強度是否合格，則非必先以儀器測量再為取樣，台
      北市土木技師公會之鑑定技師既會同兩造取樣，取樣的位
      置並經兩造同意，且酌量增加鑽心取樣的顆數至12顆，難
      認有取樣輕率、忽略系爭擋土牆修築方式之情形。上訴人
      以此抗辯台北市土木技師公會之鑑定報告不可採，並無足
      取。被上訴人修築之系爭擋土牆混凝土抗壓強度既無不足
      ，則上訴人主張系爭擋土牆有混凝土抗壓強度不足之瑕疵
      ，而於96年10月12日依民法第494條、兩造承攬契約第26
      條第2項第1款第5目，以中壢21支局第519號存證信函解除
      契約，即非有據。
  ７、又系爭擋土牆之混凝土抗壓強度，經原審送請台灣省土木
      技師公會鑑定結果，雖認「此座混凝土牆身分4層打設，
      每層高度約1.8m。依據本案混凝土設計強度為245kg/㎡之
      規定值判定，抗壓強度試驗結果，底層混凝土合格，其餘
      2、3、4層混凝土均不合格」（見外放台灣省土木技師公
      會鑑定報告書第5頁），惟台灣省土木技師公會甲○○、
      乙○○土木技師於97年5月2日至現場進行鑽心取樣完成送
      至交通大學土木實驗室後，交通大學土木實驗室於5月5日
      電告台灣省土木技師公會兩造中有一方質疑該實驗室之公
      正性，故不接受辦理試驗工作，經原審於台灣省土木技師
      公會取回試體後重新擇定聯合大學辦理試驗，始由台灣省
      土木技師公會於5月16日將試體送交聯合大學工程科技中
      心進行試驗等情，業經載明於台灣省土木技師公會鑑定報
      告書（見外放鑑定報告書第2頁），並有台灣省土木技師
      公會97年5月13日(97)省土技字第2830號函在卷可稽（見
      原審卷一第97頁），自取樣至試驗已逾混凝土鑽心取樣試
      體及鋸切長條試體取樣法第6.8條所定之七日期限（見原
      審卷一第111頁），而上開取樣法第6.3.3條規定「除非指
      定試驗者另有規定外，在試體最後被水濕潤後及進行試驗
      前，鑽心試體應置放於密封塑膠袋或不吸水容器中至少5
      天」，則台灣省土木技師公會因上訴人不接受交通大學土
      木實驗室試驗而取回試體後，至再送請聯合大學進行試驗
      之期間，試體是否保存於與交通大學保存期間相同之溫度
      、濕度中，恐有影響試體之溼度等而影響鑑定結果之正確
      性，且兩造均具狀質疑其鑑定過程及結果（見原審卷一第
      107至116頁），其鑑定之結果可否憑採，即非無疑。況縱
      採台灣省土木技師公會之鑑定，其鑑定結論雖認「2、…
      …依據本案混凝土設計強度為245kg/㎡之規定值判定，抗
      壓強度試驗結果，底層混凝土合格，其餘2、3、4層混凝
      土均不合格」，惟其亦認「3、至於混凝土強度不合格是
      否影響結構安全；依牆體受力分析，來自牆後填土壓力及
      水壓力，因此牆底層區域受力最大，往上逐漸遞減；牆體
      結構由混凝土強度及鋼筋強度聯合組成。本次混凝土強度
      試驗結果，最底層Ａ區合格，Ｂ、Ｃ、Ｄ區不合格，惟依
      據混凝土實際抗壓強度作結構安全計算，該擋土牆結構尚
      屬安全。4、該擋土牆傾倒分析及水平移動分析結果尚屬
      安全。」（見外放鑑定報告第5頁）。系爭擋土牆結構既
      屬安全，則依首揭最高法院83年台上字第3265號判例意旨
      ，上訴人自亦不得解除契約。
  ８、又系爭擋土牆有蜂窩組織，固為兩造所不爭，惟系爭擋土
      牆「雖有若干蜂窩現象，但並不嚴重，研判並不影響擋土
      牆之結構安全」；「系爭擋土牆之蜂窩現象可採一般施工
      方式予以修復，即先將蜂窩四週之劣質混凝土敲除並清理
      後，再以無收縮水泥砂漿填補即可。至於施工費用，依本
      工程之規模及狀況而言，大約新台幣1至2萬元即可修復完
      成」；「又所謂蜂窩係指混凝土量體內部之小規模孔洞而
      言，不會是大規模，因其造成之原因在於混凝土澆置時，
      未能確切搗實，致使部分空氣未能即時排出致生孔隙之結
      果。由於蜂窩係產生於混凝土內部之小孔洞，除非另有龜
      裂現象通往混凝土表面，否則不會造成雨水滲入擋土牆內
      部，進而造成腐蝕鋼筋之現象。蜂窩既係產生於混凝土內
      部之小規模孔洞，以本案標的物擋土牆如此龐大之量體而
      言，研判其對結構安全之影響程度自屬極為有限。依據現
      場會勘所見，其可能產生之蜂窩現象並不嚴重，修復該等
      蜂窩現象產生之龜裂僅需1至2萬元即可」等情，有台北市
      土木技師公會98年1月10日北土技字第09830045號、98年1
      月17日北土技字第9830091號函，及98年8月26日北土技字
      第9831306號在卷足憑（見原審卷一第198頁、第201頁、
      本院卷一第67至68頁）。台灣省土木技師公會鑑定鑑定結
      果，經核算擋土牆結構安全及穩定度分析，亦認系爭擋土
      牆結構分析無安全問題，亦無傾倒及滑動之虞（見外放鑑
      定書第4頁）。系爭擋土牆之蜂窩現象既於擋土牆之結構
      安全及穩定度無影響，即難認屬民法第494條所定，定作
      人得據以解除契約之瑕疵。則上訴人抗辯其得依民法第
      494條、兩造契約第16條第2項第1款第5目解除契約，亦非
      有據。上訴人雖主張系爭擋土牆之蜂窩現象易造成滲水，
      水分會與擋土牆內之鋼筋接觸，造成鋼筋鏽蝕膨脹、混凝
      土剝落，致擋土牆之強度逐漸降低，影響擋土牆之使用年
      限云云，並提出訴外人詠岑工程顧問有限公司之結構鑑定
      書為憑（見本院卷一第78至104頁），惟該鑑定報告係上
      訴人自行委託鑑定，且未會同被上訴人到場，相關過程被
      上訴人均未參與，既經被上訴人所否認，即難採為有利上
      訴人之認定，上訴人請求傳詠岑工程顧問有限公司結構鑑
      定書鑑定技師卓建全到庭作證，亦無必要，併此敘明。
  ９、上訴人雖主張台灣省土木技師公會鑑定報告，未考量暴雨
      時所產生之水壓、側向地震力、建築物鄰房載重等因素，
      所為系爭擋土牆結構安全之結論不可採云云。惟查有關上
      訴人質疑台灣省土木技師公會在檢核擋土牆之結構安全時
      ，未考慮(1)擋土牆之側向壓力、(2)暴雨所產生之水壓、(3)
      側向地震力、(4)邊坡上之建築物鄰房載重等因素等問題，
      業據台灣省土木技師公會函覆本院稱：「1、本案在檢核
      擋土牆之結構安全時，即以擋土牆所受之側向壓作核算。
      2、本案在檢核擋土牆之結構安全時，未考慮暴雨時所產
      生之水壓，其原因為：(1)該處工程上方邊坡有設計平台溝
      以截流邊坡水，並從擋土牆側已設計之排水系統排出。(2)
      該處擋土牆牆背設計有三層網板排水品及背填卵石，背填
      土如有滲水將可由該排水器排出至牆前。3、本案在檢核
      擋土牆之結構安全時，未考慮側向地震力；唯：(1)若地震
      的方向向前推動，土壓也增加，其增加率約為10%。(2)若
      土壓因地震增加10%後，擋土牆結構之安全係數尚在容許
      範圍內。4、本案在檢核擋土牆之結構安全時，未考量建
      築物鄰房載重；其原因為：(1)現場邊坡上未見建築物鄰房
      。(2)在擋土牆設計圖上未顯現在牆背填土後之新建築物計
      劃；故對邊坡上是否有新建築物一無所悉。」，有台灣省
      土木技師公會98年9月7日(98)省土技字第4684號函在卷可
      稽（見本院卷一第173至175頁）。而系爭擋土牆未完成之
      33米部分，上訴人已另僱人施作石籠，並於擋土牆內之基
      地全部填土完成，處於隨時可建築地上物之狀態，有現場
      照片8幀在卷足憑（見本院卷二第30至31頁、第143至144
      頁），顯見上訴人亦認系爭擋土牆能提供所需之功能發揮
      其預定效用。況系爭擋土牆係上訴人請第三人設計後將其
      營造工程委由被上訴人施作，被上訴人僅係執行設計圖之
      營造商，只需依設計圖完成系爭擋土牆即可，至於擋土牆
      之結構安全核算等相關問題，是擋土牆設計者於設計時所
      應注意者，與被上訴人尚無關涉。被上訴人施作之擋土牆
      既合於兩造契約及設計圖上之設計，其蜂窩現象又於土牆
      之結構安全不生影響，上訴人以被上訴人修築之系爭擋土
      牆結構安全堪慮，其得解除契約，應不可採。
  10、上訴人雖主張兩造契約附件「施工規範說明書」已明定預
      拌混凝土一律不加飛灰及爐石粉，但被上訴人施作系爭擋
      土牆之混凝土中滲有飛灰及爐石粉，顯然為了減少成本而
      偷工減料情節重大，已構成契約第26條所定之解約事由云
      云。查兩造契約第26條第2項第1款第3目、第4目約定「乙
      方有下列情事之一者，甲方得解除本合約。……(3)擅自減
      省工料情節重大者。(4)無正當理由而不履行合約之一部或
      全部者」（見原審卷一第10頁），而被上訴人施作系爭擋
      土牆所使用之混凝土中，確有部分混凝土含有飛灰及爐石
      粉，業據訴外人亞東公司檢送其供應被上訴人預拌混凝土
      之品管表及生產報表在卷可稽（見本院卷一第117至172頁
      ），證人即亞東公司品管員丙○○亦證稱生產報表中以螢
      光筆註記部分，都是供應被上訴人使用於系爭擋土牆之混
      凝土，報表上所載「石三」是砂三、「水泥一」是水泥、
      「水泥二」是飛灰、「水泥三」是爐石等語（見本院卷一
      第302頁）。惟依上開生產報表所載，被上訴人使用之混
      凝土中有添加飛灰者僅為極少數，而亞東公司制式的配比
      都有加飛灰及爐石粉，客戶如果沒有特別指定，就依照公
      司制式的配比去作等情，已據證人丙○○證述在卷（見本
      院卷第303頁背面），又大多數系爭擋土牆工程所用混凝
      土之亞東公司預拌混凝土送貨單上，均註記有「不加灰」
      （見本院卷一第242至292頁），被上訴人主張其向亞東公
      司訂購混凝土之初，未留意兩造契約有不加飛灰、爐石粉
      之約定，後經上訴人於現場監工時告知，其即向亞東公司
      表明所訂混凝土不加飛灰，至其後續訂購之混凝土有少量
      摻加飛灰，係為作潤滑之用，俾便後續混凝土之輸送，有
      利混凝土灌漿作業，非為減少成本而偷工減料等語，應堪
      信取。又每種抗壓強度的混凝土都有純水泥及有加飛灰與
      爐石粉的混凝土等情，已據證人丙○○證述在卷（見本院
      卷第302背面），而興建擋土牆之混凝土摻有飛灰及爐石
      粉是否會對混凝土之抗壓強度或使用安分產生影響，與混
      凝土之配比有關，飛灰及爐石粉都屬於添加物，添加物的
      比例如果適當的話，不會影響強度。飛灰及爐石粉是屬於
      環保材料，可以應用於混凝土，如果配比適當不影響所要
      求的混凝土抗壓強度，因公共工程委員會有鼓勵土木工程
      適當的使用飛灰及爐石粉，現在土木工程使用純水泥的很
      少等情，亦據鑑定證人戊○○證述在卷（見本院卷一第
      304頁背面、第306頁）。被上訴人施作系爭擋土牆雖少部
      分使用有添加爐石粉及飛灰之混凝土，但所占數量既僅少
      數，且系爭擋土牆經鑑定結果，其混凝土抗壓強度合於約
      定，且擋土牆之結構安全，並無傾倒及滑動之虞，既如前
      述，其情節應非重大，與兩造契約第26條第2項第1款第3
      目規定得解除契約之情形，尚屬有間，上訴人主張其得依
      兩造契約第2項第1款第3目規定解除契約，即無可取。
      況上訴人96年10月12日解除契約之存證信函係依契約第26
      條第2項第1款第5目規定解除契約，已據上訴人陳明在卷
      （見本院卷一第112頁背面），且經本院闡明後，上訴人
      迄未提出其有另依契約第26條第2項第1款第3目、第4目規
      定，向被上訴人為解除契約之意思表示之證據，亦未敘明
      被上訴人有如何無正當理由而不履行契約之一部或全部之
      情形，上訴人主張其已合法解除兩造契約，並無足取。
（二）被上訴人可否請求上訴人給付完工部分之工程款？其各項
      工程項目單價應以單價分析表所載單價之多少折數計算？
      已完工部分之工程款數額？被上訴人可否主張扣除未施作
      部分鋼筋之價額？
  １、兩造工程合約第13條付款辦法第1項約定「1、乙方（即被
      上訴人）擋土牆模版拆除後，混凝土無蜂窩及鑽心抗壓強
      度測試無誤後，甲方（即上訴人）同意給付該項工程款額
      （百分之五十）。2、乙方石籠完成後，甲方同意給付該
      項工程款額（百分之五十）。3、乙方排水溝完成後，甲
      方同意給付該項工程款額（百分之五十）4、工程完工，
      經甲方驗收合格，於乙方辦理繳納工程保固金、逾期罰款
      、保固切結書、完工照片等事項後，俟甲方辦妥結案手續
      後，通知乙方開立統一發票，甲方於發票送達後，七日內
      應結付尾款。」，有工程合約書在卷可稽（見原審卷第7
      頁）。又按因條件成就而受不利益之當事人，如以不正當
      行為阻其條件之成就者，視為條件已成就。民法第101條
      第1項定有明文。查本件系爭擋土牆其中52米擋土牆除背
      填卵石、網狀排水器未施作外，被上訴人業已完成，另33
      米之基礎、鋼筋亦已完成，為兩造所不爭。又系爭擋土牆
      雖部分有蜂窩現象，惟該蜂窩現象並不影響擋土牆結構安
      全，得為修補，且修補費用僅約需1、2萬元，已如前述。
      而上訴人於發函向被上訴人為解除契約之意思表示前，未
      曾通知被上訴人修補蜂窩，且為解約之表示後，即將施工
      現場封鎖，被上訴人根本無法進入施作修補等情，迭據被
      上訴人陳明在卷（見原審卷二第49頁、本院卷二第29頁背
      面、第155頁），上訴人就此亦未爭執。上訴人既未曾通
      知被上訴人修補，且封鎖現場使被上訴人無從進入修補，
      則被上訴人主張契約第13條第1項所定「無蜂窩現象」之
      付款條件，係因可歸責於上訴人之事由而無法成就，應堪
      信取。上訴人以解除契約封鎖現場之方式，使上訴人無法
      修補蜂窩，及辦理後續驗收程序，可認係以不正當之行為
      阻止付款條件之成就，應認被上訴人請求給付完工部分之
      工程款之條件已成就。
  ２、查兩造工程合約第6項約定工程結算總價按照「實做數量
      」辦理結算（見原審卷一第6頁），而兩造就擋土牆之施
      作價額，經協議後係約定每米總價為54,500元，並未約定
      各項單價，為兩造所不爭，並有載明「擋土牆7米改為8米
      ，每米＄54,500元整」之包商估價單在卷可稽（見原審卷
      二第7頁），被上訴人主張擋土牆每米工程總價以54,500
      元計算，應為可取。又被上訴人主張契約所附單價分析表
      上沒有各工項單價之記載，上訴人亦陳稱契約的單價分析
      表是空白的等語（見本院卷二第33頁），兩造既未約定各
      工項之單價，則被上訴人主張擋土牆各工項之單價，以上
      訴人據以協商之單價分析表所載單價，依協商前後每米總
      價之比例計算，非無可取。而上訴人係以每米總價61,642
      元與被上訴人議價，即混凝土245kg/c㎡是每立方米2450
      元，140kg/c㎡單價2050元，模板單價是450元，卵石700
      元，網狀排水器250元，洩水管120元，鋼筋23元，挖方50
      元，合計單價總計61,642元，已據上訴人陳明在卷（見原
      審卷二第4頁背面、第179頁背面），並提出協商時依據之
      單價分析表為憑（見原審卷二第181頁），被上訴人就此
      亦不爭執，當時兩造約定每米總價之54,500元，既係依據
      原總價61,642元協商後之結果，則其折數計為0.884（54,
      500÷61,642＝0.884），即8.84折。被上訴人主張各工項
      之單價應以單價分析表所載單價之8.84折計算，即為可取
      。上訴人雖主張單價分析表總價原係61,642元，打8.9折
      是54,500元，折數應以8.9折計算云云（見原審卷二第4頁
      背面），惟61,642元之8.9折是54,861元(61,642×0.89＝
      54,861），非54,500元。上訴人雖又主張原單價分析表背
      填卵石數量為7.1立方公尺，惟懸臂式擋土牆每米數量表
      所載背填卵數量為6.58立方公尺，此部分差額364元，應
      於原每米總價61,642元中扣除，54,500元為扣除後之61,2
      78元之0.889，故折數應以8.89折計算云云（見原審卷二
      第179頁背面），惟如前所述，兩造議價時依以61,642元
      為議價之基礎，為兩造所不爭，上訴人於本件訴訟中主張
      應扣除單價分析表與每米數量表上背填卵石數量差額，核
      與兩造議價當時真意不符，應非可取。上訴人雖又主張依
      據工程補充說明書第20條約定，價格應以8.9折計算云云
      ，惟工程補充說明書第20條擋土牆如有需要加深，則價格
      以8、9折計算」之約定，係就擋土擋需加深而追加工程時
      之價格折數約定（見原審卷二第75頁），與立約當時約定
      工程總價之折數不同，且所謂價格「以8、9折價計算」與
      「以8.9折價計算」，及與「以8.89折價計算」，均屬有
      間，上訴人主張折數應為8.89折或8.9折，難認有據。況
      衡情上訴人於議價當時應係要求以較低之折數計算以減省
      工程費之支出，故以8.84折計算亦較符合立約時上訴人之
      真意，且記載議價後每米總價之包商估價單上，原載7米
      擋土牆每米單價為45,390元（見原審卷一第7頁），核為
      上訴人所提單價分析表上7米擋土牆每米總價51,369元（
      見審卷二第181頁）之8.84折（45,390÷51,369＝0.884）
      ，被上訴人主張折數為8.84折，應屬有據，故應以上訴人
      所提8米擋土牆單價分析表各工項單價之8.84折做為計算
      完工部分或未施作應扣除部分之各項工程款單價之標準。
  ３、查兩造工程合約第6條約定工程結算總價按實做數量辦理
      結算（見原審卷一第6頁），而系爭擋土牆原設計高度為7
      米，嗣變更為8米，上訴人並於變更後之設計圖上簽名確
      認（見原審卷二第109頁），而被上訴人亦係依變更後之
      設計圖施作，被上訴人主張應以變更後圖面作為計算工程
      實做數量之依據，尚非無據。至於合約所附單價分析表及
      每米數量表上之數量，為上訴人於立約當時為與被上訴人
      磋商議價所提出，與變更設計後之工程數量，自有差異，
      上訴人抗辯應以合約所附單價分析表、每米數量表計算實
      做數量及工程款，並不足採。又預定施作之85米擋土牆其
      中52米擋土牆除背填卵石、網狀排水器外，被上訴人已完
      成施作，另33米擋土牆則僅完成基礎、鋼筋，至於牆身混
      凝土、模板、背填卵石、網狀排水器、洩水管則未施作，
      為兩造所不爭。而被上訴人主張系爭擋土牆各項工程之數
      量，如其所提詳細價目表及工程數量計算表（見原審卷一
      第17、18頁），證人即本件擋土牆工程變更設計者蘇俊豪
      亦證稱：「（問：提示價目表、工程數量計算表，是否你
      製作？製作依據？）都是我做的，擋土牆高度8米是變更
      的，長度85米是依據現場實際應該施作的長度，單價
      54,500 元是因為合約有變更有議價；部分未完成應扣除
      項目是因為原應施作85米，有52米已經完成，另33米部分
      基礎有完成，牆身鋼筋也已經組立完成，但牆身混凝土部
      分未作，模板、卵石、排水器、洩水管也沒做，所以扣除
      ，這些單價都是依合約內的單價計價。工程數量計算表部
      分都是價目表數量的依據，這是依據設計圖來算的，比如
      說擋土牆混凝土未作部分是以梯形面積（(上0.4+下0.9)X
      高7.1/2 ）乘以長度來計算，模板部分是牆身高度7.1米
      乘以兩側再乘以長度得出模板面積，卵石部分，牆身（高
      7.1扣除上部水溝0.7故為6.4）乘以厚度1米再乘以長度就
      是卵石體積。排水器是每4支乘以長度85米計算，洩水管
      剩下33 米沒有做」、「（問：價目表及工程數量計算表
      上載數量如何得出來？）是依據合約設計圖面而來，工程
      施作也是依據圖面」等語（見原審卷二第3頁背面），堪
      可信採。是應以變更後設計圖面為項目、數量之依據，並
      以上訴人所提單價分析表之單價及協商後總價與總價之折
      數0.884 ，計算被上訴人已完工部分，及未施作項目之工
      程款。茲計算如下：
      (1)就被上訴人未施作之背填卵石部分，因系爭擋土牆為懸
        臂式擋土牆且背填卵石，而依變更後設計圖所示，擋土
        牆總高8米，底座厚度0.9米，牆身高度為7.1米，牆身
        上方係設計3號矩形明溝，高度為0.6米，擋土牆下方混
        凝土高度為0.1米，而背填卵石所施作範圍係牆身扣除3
        號矩形明溝高度及其下方之混凝土高度，故所施作高度
        即為6.4米（7.1-0.6-0.1=6.4），而擋土牆背填卵石厚
        度為1米，則背填卵石未施作數量之計算，即應依變更
        後設計圖所示，以施作高度乘以擋土牆厚度乘以擋土牆
        長度計算，即52米部分為332.8立方米（6.4x1x52=332.
        8），33米部為211.2立方米（6.4x1x33=211.2）。又依
        單價分析表背填卵石單價原為700元，8.84折為618.8元
        （700x 0.884=618.8），則52 米部分背填卵石未施作
        應扣除之金額為205,937元（618.8x332.8=205,937，元
        以下四捨五入，下同），33 米部分背填卵石未施作應
        扣除數額為130,691元（618.8x211.2=130,691）。
      (2)網狀排水器部分：依變更後設計圖，其配置為每2平方
        米放置1組排水器，而牆身扣除3號矩形明溝高度及其下
        方之混凝土高度，施作高度為6.4米，則52米擋土牆部
        分網狀排水器未施作數量為166組（52/2x6.4=166），3
        3米部分網狀排水器未施作數量為106組（33/2x6.4=106
        ）。而單價分析表網狀排水器之單價為250元，其8.84
        折為221元（250x0.884 =221），則52米部分未施作應
        扣除之數額為36,686元（221 x166=36,686），33米部
        分未施作應扣除之數額為23,426元（221x106=23,426）
        。
      (3)洩水管部分：洩水管僅33米部分未施作，因洩水管係與
        排水器搭配施作，依變更設計圖其配置為每2平方米放
        置1支洩水管，而牆身扣除3號矩形明溝高度及其下方之
        混凝土高度，施作高度為6.4米，則33米部分洩水管未
        施作之數量為106支（33/2x6.4=106）。而單價分析表
        洩水管之單價為120元，其8.84折為106.08元（120x0.8
        84= 106.08），則33米部分未施作洩水管應扣除數額為
        11,244元（106.08x106=11,244）。
      (4)預拌混凝土及模板部分：兩造對於33米牆身未施作預拌
        混凝土之數量為152.46立方米、未施作模板之數量為46
        8.6立方米，均不爭執，而依單價分析表預拌混凝土之
        單價為2,450元，其8.84折為2,165.8元（2,450x0.884=
         2,165.8），模板之單價為450元，其8.84折為397.8元
        （450x0.884=397.8），則33米部分預拌混凝土未施作
        應扣除之數額為330,198元（2165.8x152.46=330,198）
        ，模板未施作應扣除之數額為186,409元（397.8x468.6
        = 186,409）。
      (5)工具耗損部分：單價分析表上確有工具損耗項目，而該
        單價分析表又係兩造最初議價之依據，足認每米工程總
        價中應有工具損耗之計算，始符兩造立約議價時之原意
        ，被上訴人主張不應扣除此部分，尚非可取。而單價分
        析表工具損耗之單價為408元，其8.84折為360.67元（4
        08x0.884= 360.67），則33米應扣除之數額為11,902元
        （360.67x33 =11,902）。
      (6)鋼筋部分被上訴人已全數施作綁紮完成，且鋼筋搭接部
        分確經上訴人同意，且於變更設計圖上簽名確認，業經
        上訴人所陳明（見原審卷二第120頁），並有變更後之
        設計圖在卷足憑（見原審卷二第109頁），而兩造同意
        之計價方式，係以每米總價款計算後扣除未施作部分，
        被上訴人既將鋼筋全部綁紮完成，此部分自不生扣款之
        問題。上訴人雖抗辯應扣除33米裁去鋼筋部分，惟此部
        分係上訴人於被上訴人施作完成後自行將之切除，則自
        不得以被上訴人未完成而主張扣除。上訴人主張扣除此
        部分款項，自屬無據。
      (7)綜上，本件52米擋土牆總價為2,834,000元（54,500x52
        = 2,834,000），扣除未施作之背填卵石205,937元、網
        狀排水器36,686元，52米擋土牆已完工部分之工程款計
        為2,591,377元（2,834,000-205,937-36,686=2,591,37
        7）。33米擋土牆總價為1,798,500元（54,500x33=1,79
        8,500），扣除未施作之預拌混凝土330,198元、模板18
        6,409元、背填卵石130,691元、網狀排水器23,426元、
        洩水管11,244元、工具損耗11,902元，33米擋土牆已完
        工部分之工程款計為1,104,630元（1,798,500-330,198
        -186,409-130,691-23,426-11,244-11,902= 1,104,630
        ），合計被上訴人得請求之已完工之工程款為3,696,00
        7元（2,591,377+1,104,630=3,696,007）。
  ４、惟按二人互負債務，而其給付種類相同，並均屆清償期者
      ，各得以其債務，與他方之債務，互為抵銷，民法第334
      條第1項前段定有明文。查系爭擋土牆工程確有蜂窩現象
      存在，雖該等蜂窩現象未達可解除契約拆除重建之重大程
      度，然上訴人仍得依法請求減少報酬，被上訴人就此亦不
      爭執（見原審卷二第179頁），而修補系爭擋土牆蜂窩現
      象所需費用約為一至二萬元，有台北市土木技師公會鑑定
      報告書在卷足參，則上訴人請求減少報酬之數額即應以二
      萬元為限，上訴人主張以此與被上訴人之工程債權主張抵
      銷，自為可取。另上訴人將33米擋土牆之鋼筋切除後出售
      ，扣除相關費用後所餘款項48,100元業已提存於原法院提
      存所，業經原審調取提存卷宗查閱無訛，並有原法院97年
      度存字第902號提存書在卷足憑（見原審卷二第31頁），
      上訴人併主張此部分於應付被上訴人工程款中扣除，亦為
      被上訴人所不爭（見原審卷二第179頁），則經扣除後，
      被上訴人得請求之工程款計為3,627, 907元（3,696,007-
      20,000- 48,100 =3,627,907）。
（三）上訴人可否請求被上訴人賠償拆除系爭擋土牆之費用？
      及其數額？
  １、查系爭擋土牆並無混凝土抗壓強度符合原設計之要求及抗
      壓強度不足之瑕疵，雖存有蜂窩現象，但情況輕微，僅花
      費約二萬元即可修補，未達應予拆除重建之程度，又系爭
      擋土牆所使用少部分混凝土中雖有添加飛灰及爐石粉，但
      對於擋土牆之結構安全及穩定度並無影響，系爭被上訴人
      已完成之擋土牆安全無虞，上訴人不得據以解除契約，已
      如前述，則上訴人以其已解除契約，依契約第26條第2項
      第1約定，反訴請求被上訴人賠償拆除擋土牆之費用，即
      非有據。
  ２、又雖兩造合約之附件「施工規範說明書」第(五)項「模型板
      工程」第(二)款中約定「本工程擋土牆拆模時間為7日以上
      ，拆模後不得有蜂窩或品質不良，否則應予以拆除」（見
      原審卷一第188頁），惟系爭擋土牆僅有輕微之蜂窩現象
      ，修補費用僅需2萬元，且不影響擋土牆之結構安全，已
      如前述，且被上訴人於澆置混凝土後，迄上訴人發函解除
      契約，及被上訴人提起本件訴訟前，上訴人均未以擋土牆
      有蜂窩現象要求被上訴人修補或重作，上訴人並已在擋土
      牆內填土完畢，有現場照片在卷足憑（見本院卷二第30至
      31頁、第143至144頁），足認上訴人亦認系爭擋土牆為堪
      用，而無拆除之計劃，上訴人據此反訴請求被上訴人賠償
      拆除擋土牆之費用，亦無足取。
六、綜上所述，被上訴人主張系爭擋土牆並無混凝土抗壓強度不
    足之瑕疵，雖存有蜂窩現象，但未達應予拆除重建之程度，
    上訴人不得據以解除契約並拒付工程款，亦不得請求拆除擋
    土牆之費用，為可採，上訴人抗辯被上訴人不得請求工程款
    ，及主張被上訴人應賠償其拆除系爭擋土牆之費用，均為無
    可取。從而，被上訴人依兩造契約請求上訴人給付工程款於
    3,627,907元及自起訴狀繕本送達翌日即97年1月24日起至清
    償日止按年息百分之五計算之利息之範圍內，為有理由，應
    予准許。逾此所為請求，為無理由，應予駁回。上訴人反訴
    請求被上訴人給付拆除擋土牆之費用1,082,940元及自反訴
    起訴狀繕本送達翌日起至清償日止按年息百分之五計算之利
    息，為無理由，應予駁回。原審就上開被上訴人請求應准許
    部分，為上訴人敗訴之判決，並以供擔保為條件，為准、免
    假執行之宣告，而駁回被上訴人其餘之訴及上訴人之反訴，
    核無不合。上訴意旨就上開被上訴人請求應准許部分，及其
    反訴部分，指摘原判決不當，求予廢棄改判，為無理由，應
    予駁回其上訴。
七、本件事證已臻明確，兩造其餘之攻擊防禦方法及所提證據，
    經審酌後認均無礙判決之結果，茲不予一一論述。
八、據上論結，本件上訴為無理由，依民事訴訟法第449條第1項
    、第78條，判決如主文。
中    華    民    國    99    年    3     月    2     日
                  民事第三庭
                        審判長法  官 林敬修
                              法  官 吳青蓉
                              法  官 張靜女
正本係照原本作成。
如不服本判決，應於收受送達後20日內向本院提出上訴書狀，其
未表明上訴理由者，應於提出上訴後20日內向本院補提理由書狀
（均須按他造當事人之人數附繕本）上訴時應提出委任律師或具
有律師資格之人之委任狀；委任有律師資格者，另應附具律師資
格證書及釋明委任人與受任人有民事訴訟法第466條之1第1項但
書或第2項（詳附註）所定關係之釋明文書影本。
中    華    民    國    99    年    3     月    3     日
                              書記官 蕭麗珍
附註：
民事訴訟法第466條之1（第1項、第2項）：
對於第二審判決上訴，上訴人應委任律師為訴訟代理人。但上訴
人或其他法定代理人具有律師資格者，不在此限。
上訴人之配偶、三親等內之血親、二親等內之姻親，或上訴人為
法人、中央或地方機關時，其所屬專任人員具有律師資格並經法
院認為適當者，亦得為第三審訴訟代理人。

司法院資訊處製作；財團法人民間司法改革基金會備份。
